【裁判字號】    90,海商上更(二),2
【裁判日期】    920306
【裁判案由】    返還不當得利
【裁判全文】
臺灣高等法院民事判決  九十年度海商上更(二)字第二號
    上  訴  人  甲○○○ ○○.
                          設新.
                            7.
    法定代理人  黃祥忠    住同.
    訴訟代理人  黃柏夫律師
                蔡馥如律師
    被  上訴人  沐軒企業有限公司
                          設台北市○○○路一號六樓六Ｏ二室
    法定代理人  黃嘉音    住同.
    訴訟代理人  劉錦龍    住同.
    訴訟代理人  高木蘭律師
右當事人間返還不當得利等事件，上訴人對於中華民國八十五年二月二十八日台灣台
北地方法院八十四年度海商字第二０號第一審判決提起上訴，經最高法院第二次發回
更審，上訴人並擴張及減縮訴之聲明，本院判決如左：
    主      文
原判決廢棄。
被上訴人應給付上訴人美金壹拾玖萬陸仟柒佰陸拾玖元伍角參分，及自民國八十四年
六月二十一日起，至清償之日止，按年息百分之五計算之利息。
第一、二審（包括追加之訴）及發回前第三審訴訟費用，均由被上訴人負擔。
    事      實
甲、上訴人方面：
一、聲明：
  (一)原判決廢棄。
  (二)被上訴人應給付上訴人美金十九萬六千七百六十九元五角三分及自民國八十四年
    六月二十一日起至清償日止按年息百分之五計算之利息。
二、陳述：除與原判決及本院前審判決記載相同者，茲引用之外，補稱：
  (一)被上訴人於訴訟進行中，對於上訴人就易聯輪九五○一號航次傭船租金抵銷之主
    張，自始未曾爭執，可視為默示承認上訴人之主張為真實，並放棄仲裁妨訴抗辯
    權，故依仲裁法第四條之規定，法院得就上訴人上開抵銷之主張加以審理。
  (二)被上訴人應於一定期間內就其主張之易聯輪九四一七航次、九五○一航次及蘇可
    弗珍珠號V-15航次書面傭船契約所生提付仲裁，倘被上訴人不為提付仲裁，本件
    即欠缺訴訟要件，且依仲裁法第四條第二項類推適用於抵銷債權，被上訴人就該
    等傭船契約所生之債權不得於本件主張抵銷。
  (三)被上訴人以本件上訴人代墊之款項，逕行抵付尚有爭執之易聯輪九四一航次傭船
    契約債務，有違債之相對性原則。且依民法第三百二十一條規定，上訴人提出之
    給付係用以抵充蘇可弗珍珠輸傭船契約所生之傭船租金債務而已。
  (四)本件蘇可弗珍珠輪傭金債務係於八十三年十二月十日成立，先於被上訴人主張之
    易聯輪九四一七航次之傭船契約債務，則被上訴人主張上訴人給付之美金二十萬
    七千二百八十八元二角一分應先抵付易聯輪九四一七航次變更航程所生之債務，
    自有矛盾。
三、證據：援用原審及本院前審所提證據。
乙、被上訴人方面：
一、聲明：上訴駁回。
二、陳述：除與原判決及本院前審判決記載相同者，茲引用之外，補稱：
  (一)本件所涉爭議，不論依兩造合意之英國仲裁法，或我國現行仲裁法之規定，均應
    依雙方簽訂傭船契約之仲裁條款約定，先行提付仲裁，尚不得逕行訴請法院裁判
    。
  (二)本件係因上訴人未將與被上訴人間所有傭船運送契約之運費給付被上訴人，被上
    訴人乃就上訴人應行支付之傭船運費停止給付予船舶所有人，而船舶所有人因未
    收得運費，始以留置貨物之方式，要求上訴人給付其運費，故上訴人之給付實乃
    「運費之給付」，尚不因收受款項人之不同，而改變其對被上訴人給付運費之性
    質，自無上訴人所稱之「無法律原因」所為不當得利之無因給付。
  (三)被上訴人被動主張之抵銷對待請求權，成立與否迄今尚未經法院為確定之終局判
    決，自不生民事訴訟法第四百條第二項之既判力問題，尚不得逕類推適用仲裁法
    第四條之規定。再縱認被上訴人應提付仲裁，惟雙方就仲裁程序應適用之法律，
    已明示合意約定適用英國之法律，故仲裁條款所生妨訴抗辯效力自應以英國法律
    定之，而依英國法律規定，我國法院得就主張抵銷之債權，自行判斷是否准予抵
    銷。
三、證據：除援用原審及本院前審所提證據外，補提英國一九七五年仲裁法第一條影
    、譯本等影本為證。
    理    由
一、上訴人於原審提起客觀預備合併之訴，先位請求被上訴人應給付上訴人美金（以
    下同）六萬零八百五十四元五角七分，及自民國八十四年六月二十一日起至清償
    日止按年息百分之五計算之利息。備位請求被上訴人應給付上訴人美金七萬一千
    三百七十三元二角五分，及自民國八十四年六月二十一日起至清償日止按年息百
    分之五計算之利息。於本院言詞辯論時，減縮為單一聲明，並擴張請求為被上訴
    人應給付上訴人美金十九萬六千七百六十九元五角三分，及自民國八十四年六月
    二十一日起至清償日止按年息百分之五計算之利息，合於民事訴訟法第四百四十
    六條第一項但書、第二百五十五條第一項第一款、第二款之規定，應先敘明。
二、上訴人主張：被上訴人向訴外人KANSAI公司傭得蘇可弗珍珠號輪船後，與伊訂立
    部分傭船契約，伊已依約支付被上訴人傭船租金二十萬七千二百八十八元二角一
    分，詎貨物抵達目的港後，船東KANSAI公司通知伊應再給付傭船租金，否則將對
    貨物行使留置權，經伊查明，始知被上訴人收取前開伊給付之傭船租金後，並未
    給付KANSAI公司，伊被迫代被上訴人給付KANSAI公司十九萬六千七百六十九元五
    角三分（以下稱系爭款項）之傭船租金，爰依不當得利之法律關係，請求被上訴
    人返還。
    被上訴人則以：上訴人共與伊共訂定三個航次之傭船契約，其中二個航次為易聯
    輪（九四一七航次及九五０一航次），一個航次為蘇可弗珍珠輪V-15航次，上訴
    人就易聯輪二個航次之傭船契約均要求變更航程，致伊增加三十餘萬元之費用及
    損失，另就上開蘇可弗珍珠輪航次，亦因延滯裝船而生之延滯費用六萬六千零六
    十二元六角七分，故上訴人縱曾支付二十萬七千二百八十八元二角一分，亦應先
    充該變更航程之費用，而非充抵蘇可弗珍珠輪V-15航次之傭船租金，故上訴人並
    未溢付租金，無不當得利問題，即使上訴人有不當得利債權，因上訴人欠被上訴
    人上開變更航程費用，被上訴人亦得以之與上訴人之債權主張抵銷，再者上開三
    個傭船契約均約定仲裁條款，而上訴人主張之不當得利請求權是否成立，亦應以
    上開傭船契約所生之權利義務如何認定有關，故應由上訴人先就上開傭船契約提
    付仲裁，不得逕行起訴等語，資為抗辯。
三、本件首應審究者，乃兩造就上開蘇可弗珍珠輪V-15傭船契約有無成立仲裁協議。
    按所謂仲裁協議，係指當事人就關於一定之法律關係，及由該法律關係所生現在
    或將來之爭議，約定由仲裁人一人或單數之數人成立仲裁庭仲裁之協議（仲裁法
    第一條第一項、第二條參照）。本件上訴人主張兩造於八十三年十二月十五日所
    簽訂之契約中並無仲裁協議，業提出傭船契約影本為據（原審卷一一一頁，本院
    上字卷二，四五頁證物袋）。被上訴人雖抗辯稱兩造於八十三年十二月十五日所
    簽定之契約只是預約，雙方嗣於八十三年十二月二十日（第一審判決誤載為十九
    日）再訂立本約（外附證物，被證三），由陳弘明代理上訴人簽章等語。上訴人
    則以被上訴人所提出八十三年十二月二十日由陳弘明代表伊所簽署之蘇可弗珍珠
    輪V-15傭船契約，其效力不及於伊，蓋伊並未授權陳弘明簽署該契約，且陳弘明
    於嗣後告知合茂公司無權簽署，並將合約正本取回云云為再抗辯。經查八十三年
    十二月十五日蘇可弗珍珠輪V-15航次之傭船契約，上訴人係接到陳弘明傳真函，
    經確認後同一天再傳真回去，業據上訴人法定代理人黃祥忠供明在卷（本院上字
    卷一，二一一頁反面），且證人陳弘明於本院準備程序時亦證稱：「十二月二十
    日蘇可弗珍珠輪前段是黃祥忠透過合茂公司周先生簽過，經過合茂公司周先生之
    介紹與劉錦龍（即被上訴人公司之職員）之老闆簽過，蘇可弗珍珠輪是我替黃祥
    忠找船，我去找周先生，周先生幫我找到蘇可弗珍珠輪之後，經過合茂公司劉先
    生拿合約來給我簽」等語（本院上字卷一，二一０頁）。準此，顯見上訴人確有
    授權陳弘明簽訂蘇可弗珍珠輪V-15之傭船契約，而非上訴人所稱係利用傳真往返
    與被上訴人簽立傭船契約。雖證人陳弘明於第一審證稱：「八十三年十二月十九
    日（應係二十日）之契約伊簽了以後再塗掉，因伊不是原告公司（即上訴人）的
    人，不能代表原告簽名，所以於正本簽名後，伊再塗掉，塗銷正本簽名時，無其
    他人在場，被告（即被上訴人）當庭提出之傳真本上之簽名是真正，並未有塗銷
    」等語 (原審卷，一０八頁)，然查陳弘明雖曾向檢察官自首偽造文書，謂其於
    八十四年一月十四日代理上訴人簽署之傭船契約係屬偽造云云，惟經核其所偽造
    者，亦僅止於如刑事判決認定之八十四年一月十四日之傭船契約，而不及於八十
    三年十二月二十日本件之蘇可弗珍珠輪V-15航次之傭船契約（原審卷，外置證物
    被證三），此有兩造所不爭執之臺灣台北地方法院八十四年度訴字第一一０四號
    刑事判決一件附卷可稽（原審卷，六二頁至六五頁）。且查八十三年十二月二十
    日之蘇可弗珍珠輪V-15航次之傭船契約係透過訴外人陳弘明與合茂公司簽署完成
    後，陳弘明又打電話予合茂公司稱合約尚未完成，要合茂公司將合約送回，雙方
    接洽過程中有約定仲裁條款，合約上亦約定有仲裁條款等情，亦據證人即合茂公
    司總經理周裕璋結證屬實（本院上字卷二，八六頁），參以被上訴人所提出之系
    爭蘇可弗珍珠輪V-15航次傭船契約傳真本上陳弘明之簽章係屬真正，且並無塗銷
    跡象，為陳弘明所是認，則陳弘明於原審證稱正本上之簽章已塗銷云云，要無可
    採。故陳弘明確曾為上訴人之代理人而簽署該八十三年十二月二十日之蘇可弗珍
    珠輪V-15航次之傭船契約，堪予認定。又上訴人所提出之系爭八十三年十二月十
    五日之傭船契約，其對於運送之船舶係記載：「蘇可弗珍珠號」或「代替之輪船
    」，是其對於所承運之船舶並未特定係「蘇弗可珍珠號」，且該約內容除仲裁地
    與八十三年十二月二十日蘇可弗珍珠輪V-15航次之傭船契約不同外，其餘並無二
    致，則被上訴人稱該八十三年十二月十五日所訂定之契約只是預約，雙方嗣於八
    十三年十二月二十日再訂立本約，由陳弘明代理上訴人簽章，並合意仲裁條款等
    情，應可採信。
四、次應審究者，為上訴人就蘇可弗珍珠輪之傭船契約，有無提付仲裁必要。按被告
    於訴訟上為仲裁協議存在之妨訴抗辯，經法院認定其妨訴抗辯成立時，即應裁定
    停止訴訟程序，並命原告於一定期間內提付仲裁，如逾時未提付仲裁者，法院應
    以裁定駁回其訴，如經仲裁成立，視為於仲裁庭作成判斷時撤回起訴，同法第四
    條亦有明文。依此可知，被告妨訴抗辯之目的乃在排除法院就訴訟標的法律關係
    之審判權。申言之，法院之確定判決既判力，客觀上以訴訟標的為範圍（民事訴
    訟法第四百條第一項參照），訴訟標的以外事項之判斷，並無既判力，即使有所
    判斷，當事人原則上亦不受拘束，可另行起訴。因此，如當事人僅就訴訟標的以
    外之法律關係為仲裁協議存在之妨訴抗辯，則即使因當事人依此提付仲裁，並成
    立仲裁判斷，亦僅就攻擊或防禦方法所為之仲裁判斷，仍不得代替原告之起訴，
    無視為撤回之問題。反之，即使原告未提付仲裁，亦僅原告不得主張該攻擊方法
    而已，法理上並無裁定駁回原告之訴之理由。因此，被告於訴訟得為妨訴抗辯之
    對象，自以訴訟標的之法律關係為限。再者，訴訟標的如何，應由原告決定（民
    事訴訟法第二百四十四條第一項第二款參照），因此，判斷被告妨訴抗辯是否成
    立，自應依原告主張之訴訟標的，在客觀上是否屬於兩造成立仲裁協議時所預定
    以仲裁解決爭議之事項為斷，非可由當事人之一方任將仲裁協議時所未預定之爭
    議列入。易言之，仲裁協議既為當事人所達成之合意，故其內容如何，即當事人
    所預定將來應以仲裁為解決之爭議範圍如何，於仲裁協議成立時應已確定而無爭
    議，否則無法成立仲裁協議。至於當事人於訴訟上，就被告妨訴抗辯是否成立所
    存在（包含仲裁協議是否成立及其範圍應如何）之爭議，僅為當事人於訴訟上所
    提出之攻擊或防禦方法，為法院於認定被告妨訴抗辯是否成立時，所應判斷之事
    項，並非仲裁協議所預定解決之事項。要之，被告所為妨訴抗辯是否成立，應視
    原告起訴之訴訟標的，是否屬於仲裁協議成立時兩造所預定解決之事項而定。又
    仲裁協議係以當事人之合意，排除法院之審判權，基於憲法上人民訴訟權之保障
    （憲法第十六條參照），其所約定之範圍，自應以特定或可得特定之範圍為限，
    仲裁法第二條規定，仲裁協議以關於一定之法律關係，及由該法律關係所生現在
    或將來之爭議為限，即本於斯旨。因此，應審究者，乃原告起訴之訴訟標的法律
    關係，在客觀上是否屬於兩造成立仲裁協議時，所預定解決之法律關係。
五、本件上訴人起訴主張之訴訟標的法律關係為不當得利請求權，其原因事實為被上
    訴人向訴外人KANSAI公司傭得蘇可弗珍珠號輪船後，與伊訂立部分傭船契約，伊
    已依約支付被上訴人傭船租金二十萬七千二百八十八元二角一分，詎貨物抵達目
    的港後，船東KANSAI公司通知伊應再給付傭船租金，否則將對貨物行使留置權，
    經伊查明，始知被上訴人收取前開伊給付之傭船租金後，並未給付KANSAI公司，
    伊被迫代被上訴人給付KANSAI公司系爭款項之傭船租金之事實，為兩造所不爭，
    且有上訴人於原審所提出之起訴狀可據。被上訴人雖抗辯稱兩造間就上開蘇可弗
    珍珠輪所訂之傭船契約，係約定「有關本傭船契約之任何爭議，應在倫敦提起仲
    裁並適用英國之法律」等語（本院上更(二)卷，一三頁）。然使依被上訴人之抗辯
    ，兩造就蘇可弗珍珠輪所訂傭船契約之仲裁協議之內容為「有關本傭船契約之任
    何爭議」，依上開仲裁法第二條規定，自應限於就蘇可弗珍珠輪之傭船契約之爭
    議及由蘇可弗珍珠輪之傭船契約所生之爭議者為限，始有仲裁協議之效力。
    本件上訴人所起訴之訴訟標的法律關係為不當得利之法律關係，與兩造間所訂之
    傭船契約，乃不同之法律關係，故兩造並未就上訴人起訴之法律關係為仲裁協議
    者至明。又被上訴人雖抗辯上訴人主張之不當得利法律關係是否成立，以上訴人
    是否溢付與被上訴人所訂之傭船契約之租金為斷，故兩造就上訴人起訴之不當得
    利法律關係之爭議，乃傭船契約所生之爭議云云。然仲裁法上開規定所稱「由該
    法律關係所生之爭議」云者，僅限於以該仲裁協議所約定法律關係之存在為前提
    所衍生之爭議者而言，亦即在法律適用邏輯上必須仲裁協議所預定之法律關係，
    與該爭議間，有前提與結果之關係始可，並非泛指一切與該仲裁協議所預定之法
    律關係有關之爭議，否則將使仲裁協議之效力範圍，難以確定，有害當事人程序
    權之保障。本件上訴人起訴之原因事實，為上訴人代被上訴人清償被上訴人應給
    付KANSAI公司之租金，此一原因事實之發生，在邏輯上與兩造間是否有傭船契約
    ，上訴人是否未給付被上訴人租金，甚至被上訴人是否給付KANSAI公司租金，均
    無必然關聯，因此並非由傭船契約所衍生之事實。申言之，縱使兩造間無傭船契
    約，上訴人代被上訴人為清償之事實，亦可以發生，反之，縱使兩造間有傭船契
    約，上訴人亦未必會代被上訴人為清償。縱使兩造間有傭船契約，而上訴人未給
    付租金予被上訴人，KANS AI公司亦未必會扣留貨物（KANSAI公司可能依其與被
    上訴人間之契約，向被上訴人主張權利），反之，即使上訴人已給付租金予被上
    訴人，且被上訴人亦給付租金予KANSAI公司，KANSAI公司亦未必不會扣留貨物（
    KANSAI公司可能因被上訴人未給付或主觀上認為被上訴人未給付租金，或因其他
    原因而扣留貨物）。因此，上訴人所以為第三人清償之事實，不能認為是兩造於
    訂立仲裁協議時所預定由傭船契約衍生之事實。再者，上訴人給付該租金予
    KANSAI公司，並非基於上訴人與被上訴人間任何法律義務（如受被上訴人之委任
    ，或履行對被上訴人之贈與等），而是純以利害第三人地位為清償，以消滅
    KANSAI公司對被上訴人之債權，致被上訴人受有債務免除之利益，而上訴人因此
    受有金錢損害，與兩造間有無傭船契約，亦無法律適用上必然關聯。被上訴人雖
    以上訴人支付KANSAI公司之上開金錢，乃清償其基於上開傭船契約對被上訴人之
    運費債務，因此是否有不當得利，取決於上訴人是否已溢付傭船契約之運費，故
    仍屬於該傭船契約中仲裁協議範圍內事項等語置辯。然上訴人係交付金錢予
    KANSAI公司，以清償被上訴人對KANSAI公司之債務，不論上訴人主觀上之意思，
    或該交付金錢之客觀行為，均非上訴人依上訴人、被上訴人間傭船契約所生債務
    之本旨，向被上訴人為清償，經被上訴人為受領，因此，並不生該金錢之交付，
    發生上訴人向被上訴人清償傭船契約所生債務之問題（民法第三百零九條第一項
    參照）。因此，即使被上訴人抗辯上訴人尚欠其上開三宗傭船契約之運費未付，
    亦不能強將上訴人給付KANSAI公司金錢之目的，解為係清償上訴人所欠被上訴人
    之運費。否則無異承認因兩造曾訂有傭船契約之仲裁協議，日後所有之金錢往來
    ，當事人一造均可主張其與該傭船契約有關而要求依該仲裁協議處理，其不合理
    者，至為明顯。要言之，上訴人起訴之法律關係與被上訴人所抗辯之上開傭船契
    約並非同一法律關係，亦非上開傭船契約所生之法律關係，故當事人就此所生之
    爭議，不屬於上開傭船契約中仲裁協議所預定解決之爭議，從而被上訴人所為妨
    訴抗辯，並不可採，上訴人無就上開傭船契約提付仲裁之義務。
六、再應審究者，為上訴人主張之不當得利請求權是否成立。本件上訴人起訴主張被
    上訴人向訴外人KANSAI公司傭得蘇可弗珍珠號輪船後，與伊訂立部分傭船契約，
    伊已依約支付被上訴人傭船租金二十萬七千二百八十八元二角一分，詎貨物抵達
    目的港後，船東KANSAI公司通知伊應再給付傭船租金，否則將對貨物行使留置權
    ，經伊查明，始知被上訴人收取前開伊給付之傭船租金後，並未給付KANSAI公司
    ，伊被迫代被上訴人給付KANSAI公司系爭款項之傭船租金等事實，被上訴人就蘇
    可弗珍珠輪之租金為二十萬七千二百八十八元二角一分，以及KANSAI公司已收受
    系爭款項、二十萬七千二百八十八元二角一分之事實，均不爭執，但以該二十萬
    七千二百八十八元二角一分係支付其他變更航程之費用，系爭款項則為支付蘇可
    弗珍珠輪之租金等語置辯（本院上更(二)卷，一０九頁）。然上訴人主張上訴人支
    付系爭款項係為代被上訴人清償被上訴人基於與KANSAI公司間之傭船契約，所欠
    KANSAI公司之債務之事實，為被上訴人所不爭（同上卷，二九頁），且上訴人係
    交付系爭款項予KANSAI公司，經KANSAI公司受領，以消滅被上訴人對KANSAI公司
    之債務，並非依與被上訴人間債務本旨向被上訴人為清償，經被上訴人受領，不
    發生清償上訴人對被上訴人債務之效力。故被上訴人嗣又抗辯該系爭款項係供清
    償上訴人欠被上訴人之蘇可弗珍珠輪租金云云，並非有據。按無法律上之原因而
    受利益，致他人受損害者，應返還其利益。民法第一百七十九條前段定有明文。
    本件被上訴人積欠KANSAI公司之租金債務，因上訴人之清償而消滅，自受有利益
    ，上訴人並因此金錢之損害，二者間有直接之因果關係，而上訴人對被上訴人並
    無任何應為此一給付之法律上之原因（例如委任、贈與等），故上訴人主張其對
    被上訴人有不當得利請求權，自屬有據（至於被上訴人主張其取得對上訴人包含
    蘇可弗珍珠輪及易聯輪等變更航程之費用及損害請求權，乃被上訴人得否以此等
    債權對上訴人行使權利之問題，無上訴人基於利害第三人之清償所取得之不當得
    利債權無涉）。
七、末應審究者，為被上訴人所為抵銷之抗辯是否成立。被上訴人雖又以即使上訴人
    對被上訴人有系爭款項之不當得利請求權存在，因上訴人之前尚積欠被上訴人上
    開三宗（即易聯輪九四一七航次、九五０一航次、蘇可弗珍珠輪）傭船契約之運
    費債務，被上訴人自得主張與其對上訴人之不當得利債務為抵銷為抗辯。查仲裁
    協議，如一方不遵守，另行提起訴訟時，法院應依他方聲請裁定停止訴訟程序，
    並命原告於一定期間內提付仲裁。原告逾前項期間未提付仲裁者，法院應以裁定
    駁回其訴。仲裁法第四條第一項、第二項分別定有明文。此一規定於被告為訴訟
    上抵銷抗辯時，經原告就該抵銷之對待請求為仲裁協議之妨訴抗辯時，亦應類推
    適用。本件被上訴人就主張抵銷之上開債權，經本院裁定命其提付仲裁，惟被上
    訴人並未依限提付之事實，為被上訴人所不爭（同上卷，八七頁），且有裁定書
    及送達證書附卷可稽。依上開說明，被上訴人自不得再於訴訟上為抵銷之抗辯。
    從而被上訴人所為抵銷抗辯，並不合法，應予駁回。
八、至於上訴人前以其代被上訴人支付系爭款項中十三萬五千九百十四元九角六分用
    以抵充上訴人負欠被上訴人另艘易聯輪之租金部分，被上訴人雖亦為妨訴抗辯，
    然此部分原非上訴人起訴之範圍，法院既不得審理，本無妨訴抗辯之問題。此部
    分嗣經上訴人撤回其抵充之主張（本院上更(二)卷，一三０頁），已無抵充之問題
    ，更無妨訴抗辯問題。又上訴人固曾於訴訟進行中以十三萬五千九百十四元九角
    六分供抵充之主張，然此一主張性質上僅為訴訟上所提出之攻擊或防禦方法，於
    判決確定前得撤回之，茲上訴人既已撤回其抵充之主張，即不生抵充之效果，本
    院不必就抵充之效果為判斷（故上訴人負欠被上訴人另艘易聯輪之租金部分，全
    部非在本件審判範圍內，應由當事人另行解決），均併敘明之。
九、綜上所述，上訴人主張為可採，被上訴人抗辯為無可取。從而，上訴人本於不當
    得利之法律關係，請求被上訴人給付本息為有理由，應予准許。原審為上訴人敗
    訴之判決，尚有未洽。上訴意旨指摘原判決不當，求予廢棄改判，並於本院言詞
    辯論時所為訴之追加，均有理由。爰由本院予以廢棄改判，如主文第二項所示。
十、據上論結，本件上訴及追加之訴均有理由，依民事訴訟法第四百五十條、第七十
    八條，判決如主文。
中      華      民      國    九十二    年      三      月      六      日
                              民事第十七庭
                                  審判長法  官
                                        法  官
                                        法  官


司法院資訊處製作；財團法人民間司法改革基金會備份。
